【裁判字號】    97,重訴,11
【裁判日期】    971007
【裁判案由】    殺人等
【裁判全文】
臺灣板橋地方法院刑事判決              97年度重訴字第11號
公  訴  人  臺灣板橋地方法院檢察署檢察官
被      告  乙○○
                    （
指定辯護人  本院公設辯護人  丙○○
上列被告因殺人等案件，經檢察官提起公訴（96年度偵字第2830
4 號、97年度偵字第2479號），本院判決如下：
    主  文
乙○○殺人，累犯，處有期徒刑玖年捌月，並應於刑之執行完畢
或赦免後，令入相當處所，施以監護伍年。扣案木棍壹支，沒收
之。
被訴傷害部分公訴不受理。
    事  實
一、乙○○前因違犯傷害案件，經本院以95年度易字第1958號判
    決判處有期徒刑7 月確定，甫於民國96年3 月22日縮刑期滿
    執行完畢出監，另其因罹有慢性妄想型精神分裂症，雖仍能
    辨識行為違法，然因前開精神病症已致使其辨識行為違法之
    能力顯著降低。於96年11月27日上午7 時50分許，乙○○攜
    帶其所有之木棍1 支（下稱本案木棍）進入位在臺北縣泰山
    鄉○○路○ 段252 號之「泰山巖」廟宇（下稱本案廟宇）內
    時，因自認本案廟宇為其獨資興建，遂與本案廟宇總幹事甲○○發生爭執進而互毆，經甲○○之弟戊○○見狀上前勸阻
    ，且自乙○○身上奪下本案木棍，並作勢舉起該木棍欲藉以
    驅趕乙○○離開本案廟宇，而跟隨乙○○朝本案廟宇門外移
    動，迨戊○○追至本案廟宇側邊門外前方廣場之樓梯時，不
    慎自行跌倒在地，本案木棍並脫手掉落在該廣場地面，詎乙○○見狀竟萌生殺人之犯意，旋向後折返撿起本案木棍，於
    當日上午7 時52分許，持本案木棍朝仍仰躺在地之戊○○頭
    臉部接續重擊6 下，致戊○○受有顱底及頜臉嚴重骨折因而
    當場休克死亡。嗣於同日上午8 時許，警員獲報抵達前開案
    發現場時，發現戊○○仰躺在地頭部流血，經甲○○先行告
    知係仍停留在場之乙○○所為後，即悉上情並逮捕乙○○，
    同時扣得本案木棍1 支。
二、案經臺北縣政府警察局新莊分局報請臺灣板橋地方法院檢察
    署檢察官偵查後提起公訴。
    理  由
壹、有罪部分
一、本案以下認定事實所引用之證據，檢察官、被告乙○○與指
    定辯護人均未就證據能力表示異議，經核各該證據依刑事訴
    訟法規定亦無不具證據能力之情事，故本院認均得作為認定
    被告有罪之依據，合先敘明。
二、上揭犯罪事實，業據證人甲○○、丁○○、蔡陳玉秀、林義
    隆於警詢及檢察官訊問時均證述明確，且有臺灣板橋地方法
    院檢察署97年2 月4 日及本院97年7 月11日勘驗筆錄、內政
    部警政署刑事警察局96年12月28日刑醫字第0960188465號鑑
    驗書、搜索扣押筆錄暨扣押物品目錄表各1 份，及被害人戊○○相驗解剖照片29張、案發現場照片18張、監視器錄影畫
    面翻拍照片7 張附卷可參，並有本案木棍1 支扣案可資佐證
    。再據臺灣板橋地方法院檢察署檢察官率同檢驗員相驗戊○○屍體，並囑託法務部法醫研究所法醫師解剖鑑定屬實，因
    而製有勘驗筆錄、檢驗報告書、相驗屍體證明書、法務部法
    醫研究所（96）醫鑑字第0961101929號鑑定報告書各1 份附
    卷可考，已足認定戊○○確係遭被告持本案木棍毆擊頭臉部
    致死無誤。
三、訊據被告乙○○固坦承於前揭時地，曾持本案木棍毆打被害
    人戊○○頭部之情，惟仍矢口否認有何殺人犯行，辯稱：本
    案廟宇伊是所有權人，是戊○○犯盜匪罪強盜侵占伊的財產
    ，且拿木棍對伊作追殺動作時，不慎在樓梯處跌倒，伊才快
    速返回撿起木棍做防禦動作，打戊○○頭部2 下云云。辯護
    人則為被告辯護稱：被告經送財團法人天主教耕莘醫院作精
    神鑑定，結果認被告在案發當時的犯行是直接受妄想症狀所
    控制而作之行為，故被告於犯案行為當時的精神狀況當屬不
    能辨識其行為違法的心神喪失程度，應依刑法第19條第1 項
    規定諭知被告無罪等語。經查：
（一）按刑法上之正當防衛行為，必須對於現在不法之侵害，出
      於防衛自己或他人權利之行為，始足當之，如為侵害已過
      之後的報復行為，即不得主張防衛權，最高法院30年上字
      第1040號判例參照。查被告雖主張本案廟宇為其獨資興建
      所有，惟被告前有多項刑案前科，有臺灣高等法院被告前
      案紀錄表1 份在卷可參，且其於檢察官訊問時，陳稱：平
      日睡泰山、新莊公園等語，足見其顯無工作、財產得以興
      建本案廟宇，而經遍查卷內證據資料，均無使本院得以產
      生懷疑其所言可能屬實而須進一步調查之跡證，被告及辯
      護人就此亦無聲請調查證據予以佐證，是被告就此所言顯
      屬無稽。又被告頭部於案發當天雖確有受傷流血情形，有
      現場照片在卷可稽，且被告據以主張其係為求防禦方持本
      案木棍毆擊被害人戊○○云云，惟證人丁○○於警詢時，
      已證稱：被告行進間遇到廟方總幹事甲○○，被告就揮拳
      朝向甲○○打過去，我見狀後，與戊○○一同前往要制止
      他們兩個打架，戊○○看到被告拿出木棍後，戊○○過去
      要搶被告手上的木棍等情綦詳，足見被告係先與甲○○發
      生爭執進而互毆，戊○○見狀始欲上前勸架，其自身與被
      告並無糾紛嫌隙，是戊○○雖於過程中曾奪下本案木棍並
      持以追逐被告至本案廟宇門外，然其目的既係欲排除避免
      被告與甲○○二人再生衝突，當係僅欲藉此驅趕被告離開
      本案廟宇，尚難以逕認戊○○主觀上有何傷害被告之犯意
      可言。另證人甲○○於本院97年4 月11日訊問時，復已自
      承被告所受頭部傷勢，實係其先前與被告互毆時，持鐵製
      水壺朝被告頭部毆打所致，並業經本院以97年度簡字第32
      07號簡易判決判處甲○○傷害罪刑確定在案，益徵被告頭
      部外傷實與戊○○所為無關，況縱認戊○○從被告手上奪
      下本案木棍及追趕被告時，主觀上確存有欲對被告為不法
      傷害犯行之意，然迨戊○○追至本案廟宇側邊門外前方廣
      場之樓梯時，既已不慎自行跌倒在地，且本案木棍並脫手
      掉落在該廣場地面，現實上戊○○顯無從再繼續持本案木
      棍追打被告，故戊○○對被告之侵害行為亦已過去，足見
      戊○○於案發當時，對被告並無任何現在不法侵害之情。
      詎被告見戊○○跌倒後，非但不思儘速離去現場，反特意
      向後折返撿起本案木棍，且非毆擊戊○○身體四肢，而係
      直接朝仍仰躺在地之戊○○頭臉部接續重擊，顯係對戊○○進行報復之殺人行為，並非單純屬防禦反擊之舉，故被
      告所為自不合於正當防衛或防衛過當之要件甚明，被告所
      辯要屬畏罪卸責之詞，並無可採。
（二）又被告於本院訊問時，對於本院訊問之內容雖非完全不能
      理解，惟其回答時常脫離現實，且牽扯政治而混淆不清，
      本院遂依辯護人聲請將被告送財團法人天主教耕莘醫院鑑
      定其於本案行為當時是否有精神障礙或其他心智缺陷，致
      不能辨識其行為違法或欠缺依其辨識而行為之能力、或致
      其辨識行為違法或依其辨識而行為之能力，有顯著降低之
      情形，而經該院鑑定後，結果雖認：「精神科診斷：慢性
      妄想型精神分裂症，…整體而言，個案在案發當時的犯行
      是直接受妄想症狀所控制而作之行為，故判斷個案於犯案
      行為當時的精神狀況應屬不能辨識其行為違法的心神喪失
      程度。」等情，而有該院97年5 月29日司法精神鑑定報告
      書1 份附卷可憑，惟該院於前開鑑定報告書內，同載明被
      告實際上對案發過程仍有知覺及記憶，但其行為當時的精
      神狀態，顯見有受妄想症狀的影響，且攻擊行為的進行，
      亦受其妄想的影響而持續不斷，被告在案發後更是堅信其
      妄想，並用以解釋所有發生的事情經過之情，由此可見被
      告對本案案發過程情節均仍可認知並得控制其行止，核與
      被告在本院當庭供述之情狀相符，顯與心神喪失致不能進
      行審判程序者不同，另被告於案發後既有不斷合理化其舉
      動之情事，則其於鑑定時所陳述表露之內容情狀，究有無
      受其案發後持續經反覆妄想加以堅信、解釋後所產生者，
      亦非無疑。查被告於警詢時起，即已主張其毆擊被害人戊○○頭臉部行為，係為反擊所作之防禦動作云云，顯見其
      尚能明瞭無故毆擊他人係屬應予非難之非法行為，方以防
      禦動作答辯俾求脫免責任；又被告前因違犯傷害案件，經
      本院以95年度易字第1958號判決判處有期徒刑7 月確定，
      甫於96年3 月22日縮刑期滿執行完畢出監，有臺灣高等法
      院被告前案紀錄表1 份附卷可參，是被告為本案犯行時，
      時間距離前次釋放出監既僅相隔8 個月餘，足見其係甫歷
      經前案偵審程序及刑罰矯正教誨，自應得以知悉對他人人
      身施以暴力係法所不容；再證人即警員范綱鮮於本院審理
      時，復證稱：我要帶被告回派出所時，被告沒有抗拒等情
      在卷，足見被告於毆擊戊○○後，旋知曉所為應受國家司
      法機關調查，方對警員逮捕移送動作未有任何抗拒異議。
      綜上所述，本院參照財團法人天主教耕莘醫院精神鑑定結
      果，雖得堪認被告於本案行為當時確已因妄想精神病症，
      致使其辨識行為違法之能力顯著降低，惟尚難認其已達於
      完全不能辨識其行為違法之情狀，是被告於案發當時實僅
      符合刑法第19條第2 項之情形，難依刑法第19條第1 項規
      定認被告所為係屬不罰，辯護人就此所辯亦有誤會。
（三）按刑法上殺人與傷害致人於死之區別，本視加害人有無殺
      人之犯意為斷，被害人所受傷害之程度及部位，固不能據
      為認定有無殺人犯意之唯一標準，但被害人所受傷害之程
      度、部位，及加害人之下手情形如何，於審究犯意方面，
      仍不失為重要參考。查被告係持本案木棍朝仍仰躺在地之
      被害人戊○○頭臉部接續毆擊6 下，有前開勘驗筆錄附卷
      足憑，是被告抗辯僅打被害人戊○○頭部2 下云云，已非
      可採。而頭臉部係人體極度脆弱之要害部位，倘持棍棒直
      接予以多次猛力毆打甚易造成死亡結果，此為公眾週知之
      事實，被告既係具有相當智識經驗之成年人，自難委為不
      知，惟其仍持本案木棍接連毆擊戊○○頭臉部6 下，直至
      戊○○大量流血且不再動彈始罷手，可認被告主觀上具有
      殺人犯意無疑。再戊○○除遭被告接續毆擊後即當場休克
      死亡外，本案經法務部法醫研究所法醫師解剖鑑定結果，
      可知戊○○最嚴重之傷係橫行跨過兩眼之凹陷傷，長12公
      分，寬5 公分，深2 公分。右眼整個往後陷入，左眼位置
      仍在原處，但完全鬆動，此傷造成兩側額骨、上頜骨及鼻
      骨之粉碎骨折。兩前顱底也見粉碎骨折，並由此伸出4 條
      線狀骨折，一在右往上往後走右額骨及右頂骨，長19公分
      ；一在左額骨，長5 公分；一在左走左顳骨及左頂骨，長
      7 公分；一在左顱底走到左顳岩部，長8 公分，同可徵被
      告持本案木棍下手毆擊戊○○頭臉部之際，其用力至猛及
      取人性命之意至堅，故被告於行為時確具有殺人犯意，已
      可認定。本案事證明確，被告殺人犯行洵堪認定，應依法
      論科。
四、核被告乙○○所為，係犯刑法第271 條第1 項之殺人罪。被
    告持本案木棍重擊被害人戊○○頭臉部6 下之時間密接、地
    點同一，顯係基於同一殺人犯意接續為之，屬接續犯，應僅
    論以一罪。查被告前因傷害案件，經本院以95年度易字第19
    58號判決判處有期徒刑7 月確定，甫於96年3 月22日縮刑期
    滿執行完畢出監，有臺灣高等法院被告前案紀錄表1 份在卷
    足徵，其於有期徒刑執行完畢5 年內再犯本案有期徒刑以上
    之罪，依刑法第47條第1 項規定構成累犯，並應加重其刑（
    惟法定刑為死刑及無期徒刑之部分，依刑法第64條第1 項、
    第65條第1 項規定，皆不得加重）。又被告如前述於本案犯
    行時，雖仍能辨識行為違法，然因精神病症已致使其辨識行
    為違法之能力顯著降低，存有刑法第19條第2 項規定之減刑
    事由，爰依前揭規定減輕其刑，且因被告同時具有刑罰加重
    及減輕事由，而應先加後減之。爰審酌被告前有多項刑事前
    科，素行不佳，且其與戊○○平日素無怨隙，竟持本案木棍
    公然重擊戊○○頭臉部致死，下手兇殘，對於社會治安影響
    重大，於犯後亦未完全坦認犯行，未見悔意，本應從重量刑
    ，以儆效尤，然念被告確罹有慢性妄想型精神分裂症，且案
    發前甫因與甲○○互毆致其頭部受傷，而受前揭因素影響一
    時衝動方鑄此大錯等一切情狀，認檢察官於起訴書內具體求
    處被告無期徒刑，顯然過苛尚有未當，而量處如主文所示之
    刑，以資懲儆。
五、按有刑法第19條第2 項之原因，其情狀足認有再犯或有危害
    公共安全之虞時，於刑之執行完畢或赦免後，令入相當處所
    ，施以監護。前2 項之期間為5 年以下，刑法第87條第2 項
    前段、第3 項前段分別定有明文。查前揭財團法人天主教耕
    莘醫院司法精神鑑定報告書已敘明被告乙○○因未接受持續
    的精神科治療，精神分裂症的病情加重，影響其暴力傷害的
    危險性增高。因為被告有高度的再犯危險，故建議被告應接
    受強制治療，直到其精神病症狀改善，暴力傷害的危險性能
    有效降低為止，以減少往後再犯之危險性等情，且被告因前
    案傷害罪行經釋放出監後，確僅相隔8 個月餘即再犯本案殺
    人重罪，衡諸被告在精神病症影響下所為之前後犯行，皆係
    具有高度危險性之暴力行為，且迄今未見被告有何治癒改善
    之情，足認其存有巨大風險再為反社會之暴力犯行，對其個
    人及社會治安均存有不可預料之危害可能性。從而，本院認
    被告有持續接受藥物治療及適當監督保護之必要，爰依刑法
    第87條第2 項前段及第3 項前段之規定，併予宣告於刑之執
    行完畢或赦免後，令入相當處所，施以監護5 年，以收其個
    人治療及社會防衛之效。
六、末查，扣案之本案木棍1 支，係被告所有供其為前揭殺人犯
    行所用之物，業據被告於警詢及檢察官訊問時陳明在卷，核
    與證人丁○○、蔡陳玉秀於警詢時所為之證述相符，故爰依
    刑法第38條第1 項第2 款規定，併予諭知沒收之。至被告於
    案發當日所穿著之雨衣及另持用以傷害甲○○之剪刀實均未
    扣案入贓物庫，有97年度保管字第7203號扣押物品清單附卷
    可稽，且經核前開物品與被告所為殺人犯行皆不具有直接關
    連性，亦均非屬違禁物或本院應義務沒收之物，故爰不併予
    宣告沒收，附此敘明。
貳、公訴不受理部分
一、公訴意旨另以：被告乙○○於96年11月27日上午7 時50分許
    ，前往位於臺北縣泰山鄉○○路○ 段252 號之「泰山巖」廟
    宇內，因細故與該廟宇內之總幹事即告訴人甲○○發生爭執
    ，詎被告竟基於傷害之犯意，於同日上午7 時51分許，在上
    開廟宇內，先持隨身攜帶之剪刀刺傷甲○○，並將甲○○摔
    至地面，嗣被告復基於傷害之犯意，於同日上午7 時53分許
    ，持本案木棍進入上開廟宇內，再度以本案木棍毆打甲○○
    ，致甲○○受有頭部外傷、頭、臉部撕裂傷之傷害。因認被
    告尚另涉有刑法第277 條第1 項之傷害罪嫌等語。
二、按告訴乃論之罪，告訴人於第一審辯論終結前，得撤回其告
    訴；告訴乃論之罪，其告訴經撤回者，應諭知不受理之判決
    ，刑事訴訟法第238 條第1 項、第303 條第3 款分別定有明
    文。查被告乙○○被訴上開事實部分，公訴意旨認被告涉犯
    刑法第277 條第1 項之傷害罪嫌，依同法第287 條前段之規
    定，須告訴乃論。茲告訴人甲○○已於本院97年4 月11日準
    備程序期日當庭撤回對被告之傷害告訴，有本院當日筆錄1
    份在卷可憑，是依前開說明，本案被告被訴對甲○○涉犯傷
    害罪嫌部分，自應另為諭知公訴不受理之判決。
據上論斷，應依刑事訴訟法第299 條第1 項前段、第303 條第3
款，刑法第271 條第1 項、第47條第1 項、第19條第2 項、第87
條第2 項前段、第3 項前段、第38條第1 項第2 款，判決如主文
。
本案經檢察官陳豐年到庭執行職務。
中    華    民    國    97    年    10    月    7     日
                刑事第十九庭  審判長法  官  曾 正 耀
                                    法  官  林 鈺 琅
                                    法  官  張 兆 光
上列正本證明與原本無異。
如不服本判決，應於判決送達後10日內敘明上訴理由，向本院提
出上訴狀 (應附繕本)，上訴於臺灣高等法院。
                                    書記官  曹 秋 冬
中    華    民    國    97    年    10    月    7     日
附錄本案論罪科刑法條：
刑法第271 條
殺人者，處死刑、無期徒刑或10年以上有期徒刑。
前項之未遂犯罰之。
預備犯第1 項之罪者，處2 年以下有期徒刑。


司法院資訊處製作；財團法人民間司法改革基金會備份。
